【裁判字號】    98,上國,12
【裁判日期】    990427
【裁判案由】    國家賠償等
【裁判全文】
臺灣高等法院臺中分院民事判決          98年度上國字第12號
上  訴  人  南投縣埔里地政事務所
法定代理人  甲○○
訴訟代理人  吳萬春律師
上  訴  人  丁○○
訴訟代理人  乙○○
被  上訴人  丙○○
訴訟代理人  張繼準律師
複  代理人  莊惠祺律師
上列當事人間請求國家賠償事件，上訴人對於中華民國98年10月
9日臺灣南投地方法院98年度國字第3號第一審判決提起上訴，本
院於99年4月13日言詞辯論終結，判決如下：
    主  文
原判決關於命上訴人南投縣埔里地政事務所應給付被上訴人之金
額於超過新台幣壹佰參拾肆萬參仟零捌拾陸元本息部分暨該部分
假執行之宣告，及訴訟費用之裁判除確定部分外均廢棄。
上開廢棄部分，被上訴人於第一審之訴及其假執行之聲請均駁回
。
上訴人丁○○之上訴、及南投縣埔里地政事務所其餘之上訴均駁
回。
第一、二審訴訟費用除確定部分外，由上訴人丁○○負擔48%、
上訴人南投縣埔里地政事務所負擔29%，餘由被上訴人負擔。
    事實及理由
一、被上訴人主張：其於民國97年4月30日經仲介介紹，以總價
    新台幣（下同）280萬元向上訴人丁○○（以下簡稱丁○○
    ）購買坐落南投縣國姓鄉○○段350、351、352、353、355
    地號土地（以下合稱系爭土地），並簽定不動產買賣契約書
    ，雙方為確定買賣標的之坐落位置，於契約內約定由丁○○
    申請鑑界，丁○○乃於97年5月8日向上訴人南投縣埔里地政
    事務所（以下簡稱埔里地政事務所）申請土地複丈，經該所
    指派人員於97年6月17日進行複丈（下稱第一次複丈），並
    在現場釘立界樁，明確標示系爭買賣契約標的352、353地號
    土地與國有354地號土地之界址。被上訴人於確知買受土地
    之位置後，即付清買賣價金予丁○○，並向南投縣國姓鄉公
    所申請農舍建築執照，經核准後興建房屋，並於興建完成後
    申請核發使用執照在案。詎埔里地政事務所於97年12月間以
    電話通知被上訴人稱本件尚需進行複丈，已擇期於98年1月9
    日進行（下稱第二次複丈），經於該日複丈結果竟發現第一
    次複丈所釘立之塑膠樁，係釘在未登錄之國有北山坑－MC02
    45號土地上，而非在被上訴人所購買、欲興建房屋之系爭35
    3地號土地上；然當時被上訴人已依第一次複丈所定之界址
    興建房屋完成，且埔里地政事務所就前揭錯誤之告知，距第
    一次複丈將近7個月之久。被上訴人係因信賴丁○○所指界
    、及埔里地政事務所第一次複丈結果，始繼續履行系爭買賣
    契約，並在系爭土地上興建農舍，卻因埔里地政事務所所屬
    人員複丈土地之失職行為、及錯誤複丈結果，致被上訴人錯
    誤買受系爭土地及進行移轉登記，並將農舍興建在未登錄之
    土地上；被上訴人並因而支出土地買賣價金2,206,636元、
    代書費52,527元、仲介費56,000元、農舍建照及使照申請費
    41,458元、農電架設費18,000元、農舍鐵材材料費9,996元
    、蓄水系統施工費56,405元、線路補助費3,300元、解除檳
    榔菁採收權費50,000元、砍除檳榔費20,000元，合計2,514,
    32 2元。因第二次複丈結果已確認被上訴人買受系爭土地位
    置，並非丁○○於締約時所指之土地，堪認被上訴人所為買
    賣契約之意思表示，確係出於錯誤，被上訴人並已於98年2
    月19日以存證信函對丁○○為撤銷買賣契約之意思表示，請
    求其返還買賣價金及損害賠償，然未獲置理，爰依民法不當
    得利法律關係，訴請丁○○應賠償被上訴人上開所受損害。
    又被上訴人所受上開損害，與埔里地政事務所所屬人員之上
    開失職行為間具有相當因果關係，被上訴人自亦得依國家賠
    償法第2條規定，請求埔里地政事務所負國家賠償責任；而
    被上訴人於98年4月9日就上開複丈錯誤情事向該所請求賠償
    ，該所於收受請求書後並未進行協議，已逾30日以上，爰依
    法提起本訴訟。再丁○○因受領被上訴人支付之價金，財產
    總額必有增加，自不能因其用以清償其他債權人，即認其利
    益已不存在，丁○○辯稱依民法第182條規定，應免負返還
    買賣價金責任云云，顯屬無據。又丁○○、埔里地政事務所
    係基於上開各別之原因，對被上訴人各負給付之義務，其等
    間屬不真正連帶債務之關係，被上訴人依法得分別對其等行
    使權利，於上訴人其中一人為給付，他上訴人免其責任而已
    ，丁○○以本件應由埔里地政事務所負最終賠償責任云云、
    及埔里地政事務所以需待被上訴人對丁○○踐行強制執行程
    序求償無結果後，始能對其求償等語，均非可採。另被上訴
    人與丁○○締結買賣契約時，於買賣契約第17條約定由丁○
    ○配合將其承租之354地號國有土地辦理換租予被上訴人，
    且包括於買賣價款中，乃基於維持土地完整性及易於使用之
    考量，然經第二次複丈結果，系爭352、353地號土地、及國
    有354地號土地之實際座落位置均屬陡坡、地勢傾斜，無法
    建屋及承租使用，與被上訴人締約時以為均係平坦之土地有
    重大差異，勢將影響被上訴人原有之計畫、及買受意願，是
    縱被上訴人能於事後取得國有354地號土地之承租權，亦難
    謂無礙系爭買賣契約約定之使用目的。又系爭352、353地號
    土地為國有354地號土地所包圍，申請測量354地號土地，即
    可同時確定前二土地界址何在，丁○○為減省鑑界費用，僅
    申請測量354地號土地，再以之確定系爭土地界址之方法並
    不會導致界址之誤判，埔里地政事務所辯稱被上訴人並非直
    接因其測量錯誤而受有損害，不符國家賠償要件云云，亦無
    足取。另被上訴人於丁○○返還價金之前，固得行使同時履
    行抗辯權拒絕返還系爭土地，然是否為同時履行抗辯權之行
    使，被上訴人本得自由決定，丁○○尚且不能執此而謂被上
    訴人所受損害，僅係所支付價金與系爭土地實際價值差額而
    已，更遑論非契約當事人之埔里地政事務所；至丁○○另移
    轉予被上訴人之南港段385號土地，乃在擔保丁○○將來履
    行還款之後續事宜，並無以之取代返還價金之合意，是埔里
    地政事務所辯以被上訴人所受損害範圍，應扣除目前仍登記
    在被上訴人名下之系爭土地、及385號土地實際價值云云，
    顯無可採。又被上訴人係因信賴埔里地政事務所第一次複丈
    結果，始繼續履約並興建農舍，該所對於被上訴人因而支付
    之買賣價金、移轉土地費用，及為興建農舍、購地後為使用
    土地所支出之相關費用等損害，自均應負賠償責任；至系爭
    農舍豋記名義人固為丁○○，然此純係被上訴人基於農業發
    展條例相關限制所為之變通約定，尚無執此得否認被上訴人
    求償權利之理；又解除檳榔採收契約所支付之5萬元、砍除
    檳榔所支付之2萬元、及線路補助費3,300元，均係為興建系
    爭農舍所為前置作業支出，亦與上開錯誤測量結果有關。再
    者，被上訴人與丁○○簽訂系爭買賣契約雖早於埔里地政事
    務所第一次複丈期日，惟倘該所未複丈錯誤，被上訴人當不
    可能繼續履約完畢，甚至建築農舍，該事務所以被上訴人非
    受錯誤測量結果誤導而締約，故未受有損害云云，亦為無理
    由；又縱認有理由，埔里地政事務所至少亦應賠償被上訴人
    自第一次複丈發生錯誤時起迄第二次複丈發現測量錯誤時止
    ，被上訴人於該期間內所受之損害（即僅扣除第一次複丈前
    所支付之82萬元價金、代繳租金2,436元、代付農會利息6萬
    元、及仲介費56,000元部分），始符事理。爰聲明求為判決
    ：
    (一)丁○○應給付被上訴人2,514,322元，及自98年7月18日起
      至清償日止，按年息5%計算之利息。
    (二)埔里地政事務所應給付被上訴人2,514,322元，及自98年7
      月18日起至清償日止，按年息5%計算之利息。
    (三)如任一上訴人為全部或一部之給付，其餘上訴人於該給付
      之範圍內，同免給付之義務。
    (四)被上訴人願供擔保，請准宣告假執行。
      原審判決：
    (一)丁○○應給付被上訴人2,204,200元，及自98年7月18日起
      至清償日止，按年息5%計算之利息。
    (二)埔里地政事務所應給付被上訴人2,395,886元，及自98年7
      月18日起至清償日止，按年息5%計算之利息。
    (三)如上列任一上訴人已為全部或一部之給付，於其給付之範
      圍內，他上訴人免為給付義務。
    (四)並就被上訴人上開勝訴部分，分別酌定相當擔保金，為假
      執行、及得免為假執行之宣告。
    (五)並駁回被上訴人其餘之訴及其假執行之聲請。
    【丁○○、埔里地政事務所各就其敗訴部分，提起本件上訴
      ，聲明均求為判決：(一)原判決各不利於其等部分廢棄；(二)
      上開廢棄部分，被上訴人於第一審之訴駁回。】
    【至被上訴人就原審駁回其上開請求之其餘部分之訴、及該
      部分假執行之聲請，均未聲明不服，則該等部分已告確定
      ，不在本院審酌範圍，合先敘明。】
二、丁○○則辯以：(一)系爭土地係其繼承而來，其於92年起雖向
    國有財產局承租系爭土地旁之354地號國有土地，並付租多
    年，然丁○○從來僅為概括使用，並不清楚明確之界址，是
    被上訴人買受系爭土地時，其即配合辦理土地鑑界之事。於
    第一次複丈期日，丁○○代理人乙○○僅指定系爭土地之概
    括範圍，經埔里地政事務所承辦人員界定明確範圍後，丁○
    ○始將之訂入系爭買賣契約，即丁○○亦相信該事務所之鑑
    定結果，並無故意或過失之指界行為、或不法侵害被上訴人
    權利之行為。系爭土地實際範圍內雖有建物遺跡，然為謝姓
    鄰居之舊址，並非丁○○所建，丁○○自始即不知悉系爭土
    地之明確範圍。又丁○○所受領之買賣價金，於被上訴人撤
    銷買受之意思表示時，幾已全數清償予第三債權人，依民法
    第182條規定，應免負返還買賣價金之責任。再者丁○○於
    被上訴人發函告知錯誤複丈情事後，即將所有坐落南投縣國
    姓鄉○○段385地號、面積4100平方公尺之土地移轉登記予
    被上訴人，以供系爭債務將來還款之擔保，被上訴人仍為本
    件之請求，有違誠信原則，爰主張同時履行抗辯，被上訴人
    應返還該385地號土地予丁○○。(二)按因登記錯誤遺漏或虛
    偽致受損害者，由該地政機關負損害賠償責任；但該地政機
    關證明其原因應歸責於受害人時，不在此限；前項損害賠償
    ，不得超過受損害時之價值。土地法第68條定有明文。其立
    法意旨乃在貫徹土地登記之公示性及公信力，使土地權利人
    不因地政機關就土地登記之錯誤、遺漏或虛偽而受損害，以
    兼顧交易安全及權利人之權利保障。本件既係因埔里地政事
    務所就土地登記及複丈事項，未謹慎處理，致被上訴人受有
    損害，自應由該所負最終之賠償責任等語。
三、埔里地政事務所則以：被上訴人以丁○○無力償還解約後之
    買賣價金為由，請求上訴人負國家賠償責任，尚乏依據：蓋
    國家賠償法第2條第2項所定之國家損害賠償責任，係指已明
    確造成損害而言，倘是否造成損害尚屬未明或僅屬可能之損
    害者，即非前開法律所稱應由國家負賠償責任之事由。系爭
    買賣契約經撤銷後，出賣人丁○○即應負回復原狀、將買賣
    價金返還被上訴人之義務，被上訴人既得對丁○○請求返還
    價金，自無損害可言；至丁○○固有可能無法完全返還全部
    買賣價金，然於被上訴人未依法就丁○○之財產為執行及變
    價清償、確認丁○○已無清償能力前，尚不能認定丁○○無
    法返還買賣價金，被上訴人主張其受有損害，即難認與事實
    相符。又被上訴人係於97年4月30日與丁○○簽約買受系爭
    土地，埔里地政事務所則於97年6月17日始依申請前往現場
    為測量，即被上訴人簽約買受系爭5筆土地之期日早於埔里
    地政事務所前往測量之時間，足見，被上訴人決定買受系爭
    土地，並非係受到埔里地政事務所測量結果之誤導，自不會
    因該事務所之測量結果而受損害。況丁○○申請測量者乃國
    有354地號土地，而非被上訴人所稱欲供建築房屋之用之系
    爭353地號土地，縱被上訴人受有損害，亦係其與丁○○自
    行以354地號土地測量結果，推估系爭353地號土地之位置所
    造成，而非直接因埔里地政事務所之測量受有損害，自不符
    國家賠償之要件。而就被上訴人請求賠償之費用部分：1.依
    建物登記簿記載，被上訴人興建之農舍登記名義人為丁○○
    ，自應為丁○○起造且原始取得，縱受有損害者，亦應為丁
    ○○，被上訴人主張受有建照、使用執照申請費、農電架設
    費、農舍材料費、蓄水系統施工費、及線路補助費等損害，
    即非事實。另解除檳榔採收契約為丁○○與他人之解約行為
    ，砍除檳榔之決定亦與本件測量無關，原審認埔里地政事務
    所應負賠償責任，顯有誤會。2.又被上訴人給付下開款項時
    ，埔里地政事務所尚未就系爭土地為測量，被上訴人所為下
    開付款行為，自與該事務所測量錯誤之行為無關：(1)被上訴
    人於97年4月30日簽約時給付之2萬元定金，於97年5月2日給
    付之80萬元期款，及同時給付予丁○○之1萬元農會利息；
    (2)仲介費56,000元部分（被上訴人於97年5月2日已給付其中
    之28,000元），按被上訴人於簽署系爭買賣契約時，仲介公
    司即已完成居間行為，被上訴人及丁○○即有給付仲介費之
    義務，該部分損害自與埔里地政事務所之測量行為無關；(3)
    被上訴人於97年5月2日給付土地代書之15,000元代書費。另
    系爭土地現仍登記於被上訴人名下，已完成之農舍、農水設
    施等亦均由被上訴人占有使用中，丁○○又將所有坐落南投
    縣國姓鄉○○段385地號、面積4100平方公尺之土地移轉登
    記為被上訴人所有，以供補償；被上訴人一方面繼續占有使
    用系爭土地及相關設施，另方面又請求國家賠償支付之買賣
    價金、及農舍、水電設施等費用，如同無需支付任何代價即
    取得上開土地、建物及設施，不公平甚然等語。
四、查被上訴人主張其於97年4月30日以總價280萬元購買丁○○
    所有之系爭土地，並簽定系爭買賣契約；雙方約定由丁○○
    申請鑑界以確定買賣標的坐落之位置，丁○○乃於97年5月8
    日向埔里地政事務所申請土地複丈，經該所指派人員於97年
    6月17日進行第一次複丈，並在現場釘立界樁，標示系爭352
    、353地號土地與國有354地號土地之界址；嗣被上訴人付清
    系爭買賣價金予丁○○，並向南投縣國姓鄉公所申請農舍建
    築執照，於農舍興建完成後申請核發使用執照在案；而埔里
    地政事務所於97年12月間通知被上訴人再次複丈系爭土地，
    並於98年1月9日第二次複丈時，發現第一次複丈所釘立之塑
    膠樁係釘在未登錄之國有北山坑－MC0245號土地上，而非在
    系爭353地號土地上；被上訴人乃於98年2月19日以存證信函
    向丁○○撤銷系爭買賣契約之意思表示，請求返還系爭買賣
    價金、及損害賠償；並於98年4月9日就上開複丈錯誤情事，
    向埔里地政事務所請求國家賠償，惟該所於收受請求書後並
    未進行協議，已逾30日以上等情，業據被上訴人提出系爭買
    賣契約、土地複丈及標示變更登記申請書、第一次土地複丈
    成果圖、上開建物使用執照、內政部國土測繪中心地籍資料
    查詢結果、98年2月19日台中法院郵局第475號存證信函、及
    98年4月9日國家賠償請求書等件為證，並為上訴人所不爭執
    ，堪信被上訴人上開部分之主張為真實。
五、惟被上訴人主張埔里地政事務所於第二次複丈結果，已確認
    其買受之系爭土地，並非與丁○○締約時所指之土地，被上
    訴人所為系爭買賣契約之意思表示，確係出於錯誤，其既於
    98年2月19日以存證信函向丁○○為撤銷買賣契約之意思表
    示，自得依民法不當得利法律關係，請求丁○○返還系爭買
    賣價金、及賠償所受之上開損害；而埔里地政事務所所屬人
    員之疏失，於辦理第一次複丈時，發生釘立界樁錯誤情事，
    致其繼續履行系爭買賣契約，並將農舍興建在未登錄國有土
    地上，該錯誤複丈行為，與被上訴人上開所受損害間存有相
    當因果關係，依國家賠償法第2條第2項規定，埔里地政事務
    所亦應就被上訴人所受上開損害負國家賠償責任，而上訴人
    對被上訴人所負之賠償責任，為不真正連帶債務關係等節，
    則為上訴人所否認，並以上詞置辯。經查：
  (一)關於被上訴人主張系爭買賣契約係出於錯誤，已對丁○○撤
    銷買賣契約意思表示，得依民法不當得利法律關係，訴請丁
    ○○賠償所受損失部分：
    丁○○辯稱：其不知系爭土地明確之界址，乃配合被上訴人
    辦理土地鑑界，其相信埔里地政事務所之鑑定結果，並無故
    意或過失指界而不法侵害被上訴人權利之行為；又其受領之
    買賣價金，於被上訴人撤銷買賣契約時幾已全數清償予第三
    債權人，依民法第182條規定，應免負返還買賣價金之責任
    ；且其於知悉錯誤複丈情事後，即將其另筆所有坐落南投縣
    國姓鄉○○段385地號土地移轉登記予被上訴人，以供系爭
    債務將來還款之擔保，主張此部分同時履行抗辯等語。
  1.查被上訴人與丁○○於簽訂系爭買賣契約時，為確認系爭土
    地確實坐落位置、及同段354地號國有土地之界址，雙方於
    買賣契約第15條約定，丁○○須配合申請鑑界一節，有該契
    約書在卷可稽（見原審卷第17至21頁），故丁○○即於97年
    5月7日以354地號國有土地承租人身分，申請埔里地政事務
    所測量，經該所於97年6月17日派人進行複丈（即第一次複
    丈），並在現場釘立界樁，確認國有354地號土地與系爭352
    、353地號土地間之界址，被上訴人信賴該複丈結果，陸續
    支付系爭買賣價金予丁○○，惟埔里地政事務所卻通知再於
    98年1月9日進行第二次複丈，該複丈結果始發現第一次複丈
    釘樁，係錯釘在系爭土地及國有354地號土地西北方之未登
    錄土地上，而非在國有354地號土地與系爭352、353地號土
    地上等情，有土地複丈申請書、埔里地政事務所97年6月17
    日土地複丈成果圖、及99年3月25日提出之複丈圖在卷可稽
    （見原審卷第6、7、及本院卷第64頁）；又據埔里地政事務
    所訴訟代理人張宗震於原審陳稱：「98年1月9日檢測時，其
    至現場發現複丈成果圖與現場位置完全不同，約差35公尺，
    所釘界樁在代號北山坑MC0245號未登錄之國有土地上，誤測
    位置在國土測繪中心地籍資料查詢圖352地號之西北方，後
    來有將實際354號位置界樁釘在正確土地上」等語甚詳（見
    原審卷第115頁）。足見；被上訴人所購買之系爭土地，事
    實上並非丁○○於訂約時所概略指界之範圍、及埔里地政事
    務所於97年6月17日第一次複丈界樁之地點，堪認被上訴人
    於買受系爭土地時所為之意思表示，確係出於錯誤所致，按
    土地買賣現況之良窳乃買賣契約之重要因素，被上訴人已表
    明其欲在系爭353地號土地建造農舍，而353地號土地之實際
    位置坡度陡峭，根本無法興建農舍，如被上訴人知悉此情必
    不可能與丁○○簽訂系爭買賣契約，被上訴人買受系爭土地
    實係出自於丁○○錯誤之概括指界，系爭買賣標的物之錯誤
    ，並非出自於被上訴人之過失。按意思表示之內容有錯誤，
    或表意人若知其事情即不為意思表示者，表意人得將其意思
    表示撤銷之。但以其錯誤或不知事情，非由表意人自己之過
    失者為限。民法第88條第1項定有明文。被上訴人買受系爭
    土地既出於錯誤所為之意思表示，自得依上開規定予以撤銷
    ，而被上訴人已於98年2月19日通知丁○○撤銷系爭買賣契
    約之意思表示，有該存證信函在卷可憑（見原審卷第10、11
    頁），並為丁○○所不爭，自生撤銷系爭買賣契約之效力。
  2.次按法律行為經撤銷者，視為自始無效。又無法律上之原因
    而受利益，致他人受損害者，應返還其利益。雖有法律上之
    原因，而其後已不存在者，亦同。民法第114條第1項、第17
    9條分別定有明文。查被上訴人依上開法定事由，於向丁○
    ○撤銷系爭買賣契約之意思表示後，系爭買賣契約即溯及自
    始歸於無效，與未訂立契約情形相同，丁○○因系爭契約所
    受領之物，即失其法律上之原因，則被上訴人主張依不當得
    利法律關係，訴請丁○○應返還所受領之價金、及代付之費
    用，洵屬有據。查丁○○於簽訂系爭買賣契約後，自被上訴
    人處收受之價金、及以契約約定由被上訴人代付之費用如下
    ：(1)定金及分期款合計2,020,000元；(2)依系爭契約第13條
    約定代付丁○○向南投縣國姓鄉農會貸款之利息6萬元（自
    97年5月至同年10月，計6月，每月1萬元（見原審卷第20頁
    背面）；(3)丁○○向被上訴人預支價金合計11萬元，有簽收
    條可證（見原審卷第124頁）；(4)被上訴人為丁○○代為支
    付代書費14,200元，約定自被上訴人應付之買賣價金中扣除
    ，有契約書可證（見原審卷第95頁），亦均為丁○○所不爭
    執，故被上訴人依不當得利法律關係，請求丁○○返還所受
    利益為2,204,200元【計算式：2,020,000元＋60,000元＋11
    0,000元＋14,200元＝2,204,200元】，即為有理由，應予准
    許。至丁○○另辯以：其受領上開買賣價金，幾已全數清償
    予第三人，應免負返還系爭買賣價金責任等語。按不當得利
    之受領人，不知無法律上之原因，而其所受之利益已不存在
    者，免負返還或償還價額之責任。民法第182條第1項固有明
    文。惟所謂所受之利益已不存在者，非指所受利益之原形不
    存在者而言，原形雖不存在，而實際上受領人所獲財產總額
    之增加現尚存在時，不得謂利益已不存在（最高法院41年台
    上字第637號判例參照）。查丁○○受領被上訴人給付之買
    賣價金，於清償積欠第三人之債務後，雖其積極財產總額無
    增加情事，惟其消極財產相形減少，此利益尚屬存在，自應
    負返還之責任。丁○○此部分所辯，自無可採。
  3.再查丁○○於知悉上開錯誤複丈後，將其另筆所有坐落南投
    縣國姓鄉○○段385地號土地移轉登記予被上訴人一節，為
    被上訴人所不爭，又有土地登記謄本在卷可稽（見本院卷第
    59頁），惟被上訴人主張此係為供系爭價金債務償還之擔保
    ，並無取代返還價金之合意等語；而丁○○亦不爭執將同段
    385地號土地移轉登記予被上訴人，係供系爭債務將來還款
    之擔保，且係應被上訴人上開要求而配合等語甚詳（見本院
    卷第61頁背面）。足認；同段385地號土地移轉登記予被上
    訴人，確係為擔保丁○○清償被上訴人系爭債務所為，而非
    雙方互負對待給付之關係。按因契約互負債務者，於他方當
    事人未為對待給付前，得拒絕自己之給付。民法第264條第1
    項前段定有明文。則同時履行抗辯係雙方債務本於同一雙務
    契約而發生，且其一方之給付與他方之給付，立於互為對待
    給付之關係者，始可主張同時履行抗辯。查同段385地號土
    地移轉登記予被上訴人，既為丁○○為擔保清償被上訴人系
    爭債務所為，即非雙務契約，丁○○自無主張同時履行抗辯
    之餘地。次按雙務契約被撤銷，當事人就其所受領之給付，
    係無法律上原因而受利益，致他人受損害，應依不當得利之
    規定負返還義務，即令另一方又主張回復原狀，惟雙方因而
    互負返還之債務，亦係基於同一經撤銷之契約而發生，互有
    對待給付之關係，自應類推適用民法第264條規定，認雙方
    就此得為同時履行之抗辯(最高法院91年度台上字第1991號
    判決要旨參照）。查系爭五筆土地目前仍登記於被上訴人名
    下，為被上訴人所不爭，被上訴人於撤銷系爭買賣契約之意
    思表示，依不當得利法律關係，請求丁○○應返還所受利益
    2,204,200元，為有理由，已如上述，丁○○固得於返還上
    開利益於被上訴人之同時，主張被上訴人應同時將系爭土地
    移轉登記予丁○○，惟丁○○於本件審理中並未主張此部分
    之同時履行抗辯，本院自無庸就此部分為審酌。再被上訴人
    與丁○○嗣又於98年6月14日曾簽署同意書，雙方約定系爭
    買賣契約已終止（應為撤銷之誤），系爭土地暫由被上訴人
    接管，丁○○應協助維護系爭土地上之所有設備，被上訴人
    對水源有優先使用權等語（見原審卷107頁），惟被上訴人
    以系爭買賣契約撤銷後，因丁○○無財力返還其已支付價金
    、及所受損失，雙方乃約定系爭土地暫由被上訴人保管，並
    非雙方再依原買賣契約履行之意等語，此亦未據丁○○爭執
    之（見本院卷第78、79頁），則上開同意書之約定，應非被
    上訴人與丁○○間於撤銷系爭買賣契約後，有回復原契約之
    履行，系爭買賣契約確因被上訴人於上開撤銷買賣之意思表
    示後，已溯及自始而消滅。
  (二)關於被上訴人主張埔里地政事務所就同段354地號土地複丈
    錯誤，依國家賠償法第2條第2項規定，請求該所賠償所受損
    害部分：
  1.按公務員於執行職務行使公權力時，因故意或過失不法侵害
    人民自由或權利者，國家應負損害賠償責任。國家賠償法第
    2條第2項前段定有明文。查埔里地政事務所派員於98年1月9
    日派員進行第二次複丈時，確定第一次複丈有位移、及測定
    界樁錯誤之事實，已如前述；又查埔里地政事務所第一次複
    丈誤為系爭352、353地號土地、及354地號國有土地，該地
    勢較為平坦，對外有通路，汽車可到達，被上訴人已在其上
    興建農舍一節，業據被上訴人提出該現場照片在卷可稽（見
    原審卷第125-128頁照片A、B、C、E、G）。惟被上訴人實際
    上買受之系爭352、353地號、及國有354地號土地，則屬坡
    度較陡、無法建築房屋之情況，亦據埔里地政事務所訴訟代
    理人張宗震陳稱：353地號土地位置為陡坡，無法以交通工
    具到達等語甚詳（見原審卷第116頁)，並有現場照片在卷可
    資比對（見原審卷第126-12 8頁照片D、F、H）。足見；被
    上訴人所欲買受之系爭352、3 53地號土地，確非埔里地政
    事務所第一次複丈之上開土地之位置，而按買賣標的物之地
    形現況、及進出交通便利性，為買賣契約之重要因素，關係
    買受人之購買意願、原定計畫使用、及土地價值高低，則被
    上訴人主張其買受系爭土地目的欲在系爭353地號土地興建
    農舍，惟系爭353地號土地之實際位置坡度陡峭，根本無法
    有效利用、及興建農舍，埔里地政事務所如無上開複丈錯誤
    ，其要無繼續支付丁○○買賣價金、及申請建築執照動工興
    建農舍等項之支出，故埔里地政事務所第一次複丈錯誤，致
    其受有損害等情，即堪予採信。按土地測量、複丈乃地政機
    關負責之專門業務，本應謹慎為之，埔里地政事務所所屬人
    員於執行職務行使公權力時，因過失造成上開測定界樁錯誤
    之事實，致被上訴人受有損害，二  者間自有因果關係，埔
    里地政事務所對被上訴人所受之損害，自應負損害賠償責任
    。
  2.被上訴人主張其因信賴埔里地政事務所第一次複丈結果，繼
    續履行與丁○○間系爭買賣契約，並在系爭土地上興建農舍
    ，計支付買賣定金及分期款合計2,020,000元、羅月預支之
    價金110,000元、為丁○○支付代書費而合意自買賣價金中
    扣除之14,200元，以上合計為2,144,200元；代書費及移轉
    不動產之稅費52,527元；及興建農舍所支出之建築執照暨使
    用執照申請費41,458元、農電架設費18,000元、農舍鐵材材
    料費9,996元、蓄水系統施工費56,405元、線路補助費3,300
    元，及買受系爭土地後使用土地所支出之解除檳榔菁採收權
    費50,000元、砍除檳榔費用20,000元等費用計199,159元，
    以上合計為2,395,886元等情，業據其提出不動產買賣契約
    、簽收文件、代書收費明細表、台灣電力公司收據、及請款
    單、統一發票等件為證（見原審卷第17至27頁、第97至99頁
    、及第124頁）。查被上訴人目前雖接管系爭土地，惟此係
    丁○○無財力返還被上訴人已支付之價金、及所受之損失，
    所為之措施，已如前述。按系爭買賣契約撤銷後，雙方本應
    負回復原狀之義務，被上訴人亦應將興建在未登錄地之農舍
    等設施拆除，則被上訴人主張受有上揭支出之損失，即堪信
    為真實。埔里地政事務所又辯以：系爭土地現仍登記於被上
    訴人名下，丁○○又將所有同段385地號土地移轉登記為被
    上訴人所有，以供被上訴人補償，被上訴人請求本件國家賠
    償不公平甚然等語。按國家賠償法所規定之損害賠償，與民
    法一般損害賠償請求權相同，須以實際受有損害為成立要件
    （最高法院96年度台上字第2902號判決參照）。查被上訴人
    於撤銷系爭買賣契約後，確尚未將系爭土地移轉登記返還予
    丁○○，又同段385地號土地係丁○○為擔保系爭債務履行
    ，目前登記在被上訴人名下等節，為被上訴人所不爭，足見
    ；丁○○仍有上開六筆土地足供清償被上訴人損失，則被上
    訴人實際上所受之損失，應為對上開土地取償後所餘之金額
    。而系爭土地依98年1月公告現值，350地號土地、面積285
    平方公尺、現值160元；351地號土地、面積55平方公尺、現
    值160元；352地號土地、面積200平方公尺、現值400元；35
    3地號土地、面積1540平方公尺、現值160元；355地號土地
    、面積100平方公尺、現值160元；又835地號土地、面積410
    0平方公尺、現值160元，以上有土地登記謄本在卷可稽（見
    原審卷第52至66頁、及第100頁），則核計上開土地之價值
    應為1,052,800元【計算方式：（285平方公尺160元）＋
    （55平方公尺160元）＋（200平方公尺400元）＋（154
    0平方公尺160元）＋（100平方公尺160元）＋（4100平
    方公尺160元）＝0000000元】，被上訴人所受損失2,395,
    886元，於扣除自上開土地取償金額1052,800元後，為1,343
    ,086元，被上訴人請求埔里地政事務所賠償其損失，於上開
    範圍內為有理由，至超出上開範圍者為無理由，應予駁回。
    至埔里地政事務所另以：系爭買賣契約撤銷後，丁○○應負
    回復原狀，將價金返還被上訴人，被上訴人於未就丁○○之
    財產執行無效果前，尚難認丁○○已無清償能力，而令其負
    國家賠償責任；又被上訴人於97年6月17日第一次複丈前已
    給付丁○○買賣定金2萬元、及期款80萬元，此部分損害亦
    與第一次錯誤測量行為無關，應自本件請求金額中扣除等語
    。惟查丁○○已辯以其所受領之系爭土地買賣價金，於被上
    訴人撤銷買受之意思表示時，幾已全數清償予第三債權人，
    目前並無財產可返還予被上訴人等語。按當事人主張有利於
    己之事實者，就其事實有舉證之責任。民事訴訟法第277條
    前段定有明文。查丁○○除有上開六筆土地可供清償被上訴
    人之損失外，是否尚有其他財產足供清償被上訴人之損失，
    埔里地政事務所並未能提出有利於己之積極事證，以供本院
    調查，自無足取。又被上訴人固不爭執於97年6月17日前已
    支付上開買賣價金82萬元一節，惟丁○○已辯稱其係於被上
    訴人撤銷買受之意思表示時，將系爭買賣價金全數清償予第
    三債權人等情，而被上訴人係於第二次複丈後之98年2月19
    日始撤銷系爭買賣契約，距被上訴人給付上開價金已有相當
    時日，苟埔里地政事務所於第一次複丈時，無上開錯誤情事
    ，被上訴人於斯時即得撤銷系爭買賣契約，於丁○○未將價
    金清償於第三人時，即時請求丁○○返還上開買賣價金，而
    不致受有此部分損失。埔里地政事務所辯以：被上訴人於第
    一次複丈前已給付丁○○82萬元之損害，與錯誤測量行為無
    關云云，亦無可採。
六、又按不真正連帶債務係謂數債務人具有同一目的，本於各別
    之發生原因，對債權人各負全部給付之義務，因債務人中一
    人為給付，他債務人即應同免其責任之債務。查被上訴人依
    不當得利法律關係，請求丁○○返還所受買賣價金利益為2,
    204,200元；而依國家賠償損害賠償規定，請求埔里地政事
    務所給付金額為1,343,086元，均如上述。丁○○、及埔里
    地政事務所均對被上訴人負給付責任，惟發生原因各不同，
    屬不真正連帶債務，自不能令其等連帶給付，但因其等各應
    負全部給付之義務，如其中一人為給付，另一人即應同免其
    責任，爰命丁○○、或埔里地政事務所其中一人已為全部或
    一部之給付者，另一人就履行之範圍內同免給付之義務。
七、綜上所述，被上訴人本於不當得利法律關係，訴請丁○○應
    給付被上訴人2,204,200元；及依國家賠償法第2條第2項前
    段規定，訴請埔里地政事務所應給付1,343,086元，及均自
    起訴狀繕本送達翌日即98年7月18日起至清償日止，按年息5
    %計算之利息，為有理由，應予准許。又上訴人如其中一人
    已為全部或一部之給付，於給付之範圍內，另一人即免為給
    付義務。原審以被上訴人之請求於上開範圍內之金額予以准
    許，並就上訴人間之給付關係判如上述，及就兩造陳明願供
    擔保請准宣告假行，及免為假執行之聲請，分別酌定相當擔
    保金額併准許之，均核與法相符。丁○○上訴意旨求予廢棄
    改判，為無理由，此部分上訴應予駁回；惟就被上訴人請求
    埔里地政事務所應給付之金額，於超過上開准許部分，為埔
    里地政事務所敗訴之判決，容有未洽，埔里地政事務所上訴
    意旨就該部分指摘原判決不當，求予廢棄改判，為有理由，
    自應由本院廢棄，改判如主文第二項所示；至埔里地政事務
    所其餘部分之上訴，則為無理由，應予駁回。
八、本案事實已臻明確，兩造其餘攻擊防禦方法，不足以影響本
    判決結果，爰不一一論述，併此敘明。
據上論結：本件丁○○之上訴為無理由，埔里地政事務所之上訴
為一部有理由，一部無理由，依民事訴訟法第449條第1項、第45
0條、第79條、第85條第1項後段，判決如主文。
中    華    民    國    99    年    4     月    27    日
                民事第四庭    審判長法  官  陳蘇宗
                                    法  官  李寶堂
                                    法  官  張浴美
以上正本係照原本作成。
丁○○得上訴。
如對本判決上訴，須於收受判決送達後20日內向本院提出上訴書
狀，其未表明上訴理由者，應於提出上訴後20日內向本院提出上
訴理由書（須按他造人數附具繕本）。
上訴時應提出委任律師為訴訟代理人之委任狀。具有民事訴訟法
第466條之1第1項但書或第2項之情形為訴訟代理人者，另應附具
律師及格證書及釋明委任人與受任人有該條項所定關係之釋明文
書影本。
                                    書記官  阮正枝
中    華    民    國    99    年    4     月    27    日
                                                      Ｖ

司法院資訊處製作；財團法人民間司法改革基金會備份。
